【裁判字號】    97,簡,170
【裁判日期】    970724
【裁判案由】    菸酒管理法
【裁判全文】
臺北高等行政法院判決
                                     97年度簡字第00170號
原      告  楊素卿即香蜂一條根商行
被      告  臺北市政府
代  表  人  甲○○（市長）
上列當事人間因菸酒管理法事件，原告不服財政部中華民國97年
1 月10日台財訴字第09600529390 號訴願決定（案號：第000000
00號），提起行政訴訟，本院判決如下：
    主  文
原告之訴駁回。
訴訟費用由原告負擔。
    事實及理由
一、司法院於民國（下同）92年9 月17日以（92）院台廳行一字
    第23681 號令，依行政訴訟法第229 條第2 項之規定，將同
    條第1 項之簡易案件金額（價額）提高為20萬元，並於93年
    1 月1 日實施。本件係因原告不服被告96年10月24日府財菸
    字第09633128900 號裁處書所為罰鍰新台幣（下同）5 萬元
    ，並沒入「一條根藥酒」1 瓶（價值5,000 元）之處分而涉
    訟，依行政訴訟法第229 條第1 項第2 款規定，應依簡易訴
    訟程序進行之，並不經言詞辯論為判決。
二、事實概要：原告非屬財政部許可有案之酒製造業者，於民國
    （下同）95年10月3 日，在台北市○○區○○路4 段138 號
    B3京華城股份有限公司營業廳內經營之攤位商品陳列架上，
    陳列自行泡製之「一條根藥酒」1 瓶（10公升/ 瓶，下稱系
    爭藥酒），經被告菸酒聯合查緝小組依據檢舉當場查獲後，
    取樣送被告所屬衛生局（下稱衛生局）檢驗結果，酒精度為
    26.5度，核屬未經許可產製之私酒。被告乃以96年10月24日
    府財菸字第09633128900 號裁處書（下稱原處分），依菸酒
    管理法第46條、第58條、菸酒查緝及檢舉案件處理作業要點
    第45點第1 款、行政罰法第8 條及第18條第3 項規定，從輕
    並減輕核處原告罰鍰5 萬元，並沒入「一條根藥酒」1 瓶。
    原告不服，提起訴願遭決定駁回，遂提起行政訴訟。
三、原告起訴主張：(一)菸酒管理法第46條第1 項係處罰產製私酒
    ，而「產製」之定義，依同法第5 條第2 項規定，係指製造
    、分裝，並不包括再製酒類，菸酒管理法施行細則第3 條將
    再製酒類納入菸酒管理法第4 條所稱之酒類中，顯已逾越母
    法之規定。(二)系爭藥酒係以金門特產農作物一條根、一條龍
    、海芙蓉浸泡台灣菸酒股份有限公司（下稱台灣菸酒公司）
    出品之米酒（頭）及金門酒廠產製之高粱酒，其中之酒並非
    原告產製之私酒，是原告並無菸酒管理法第46條第1 項規定
    產製私酒之行為。(三)原告將系爭藥酒置於展售場，僅係教導
    消費者如何浸泡該植物，並非公開販售，因無經驗而未加明
    顯區隔，固有疏失，惟被告並無證據可認原告有販售之行為
    ，被告僅憑檢舉即裁處原告，實有不當云云。並聲明求為判
    決撤銷訴願決定及原處分。
四、被告則以：(一)系爭藥酒經取樣送衛生局檢驗結果，酒精度為
    26.5度，且據原告表示，係使用一條根浸泡台灣菸酒公司出
    品之米酒（頭）及金門酒廠出品之高粱酒等語，原告既非屬
    財政部許可有案之酒製造業者而自行產製酒品，依菸酒管理
    法第6 條、第46條及財政部91年7 月17日台財庫字第091035
    1409號令規定，其有產製私酒之行為甚明。(二)原告將系爭藥
    酒放置於商品陳列架上，與其他待售商品混合陳列，並無明
    顯區隔，其販售或意圖販售而陳列私酒之行為，違反菸酒管
    理法第47條規定至為明確等語，資為抗辯。並聲明求為判決
    駁回原告之訴。
五、本院之判斷：
  (一)按「本法所稱主管機關：在中央為財政部；在直轄市為直轄
    市政府；在縣（市）為縣（市）政府。」「本法所稱私菸、
    私酒，指未經許可產製或輸入之菸酒。」「產製私菸、私酒
    者，處新臺幣10萬元以上100 萬元以下罰鍰。‧‧‧」「販
    賣、運輸、轉讓或意圖販賣而陳列私菸、私酒者，處新臺幣
    5 萬元以上50萬元以下罰鍰。‧‧‧」「依本法查獲之私菸
    、私酒、劣菸、劣酒與供產製私菸、私酒之原料、器具及酒
    類容器，沒收或沒入之。」「本法施行細則，由中央主管機
    關定之。」為菸酒管理法第2 條、第6 條、第46條、第47條
    、第58條及第62條所明定。次按「本法第4 條第1 項所稱酒
    ，分類如下：．．．六、再製酒類：指以酒精、釀造酒或蒸
    餾酒為基酒，加入動植物性輔料、藥材、礦物或其他食品添
    加物，調製而成之酒精飲料，其抽出物含量不低於百分之二
    者。．．．」為菸酒管理法施行細則第3 條所明定。又按「
    不得因不知法規而免除行政處罰責任。但按其情節，得減輕
    或免除其處罰。」「（第1 項）裁處罰鍰，應審酌違反行政
    法上義務行為應受責難程度、所生影響及因違反行政法上義
    務所得之利益，並得考量受處罰者之資力。．．．（第3 項
    ）依本法規定減輕處罰時，裁處之罰鍰不得逾法定罰鍰最高
    額之二分之一，亦不得低於法定罰鍰最低額之二分之一‧‧
    ‧」為行政罰法第8 條、第18條所明定。
  (二)如事實概要欄所載之事實，有查獲違法嫌疑菸酒案件現場處
    理紀錄表、現場照片、酒類檢驗報告、查緝菸酒稽查報告、
    受理市民電話請辦檢舉事項紀錄表及檢舉函等件在原處分卷
    可稽，且為原告所不爭執，堪認為真實。查原告非屬財政部
    許可有案之酒製造業者，自稱系爭藥酒係以金門特產農作物
    一條根、一條龍、海芙蓉浸泡台灣菸酒公司出品之米酒（頭
    ）及金門酒廠產製之高粱酒，且將系爭藥酒放置於商品陳列
    架上，與其他待售商品混合陳列，並無明顯區隔，參以被告
    稽查人員初抵查獲地點時，詢據原告現場人員告稱係一條根
    泡製之藥酒，有販售，1 瓶售價5,000 元，與檢舉人指稱系
    爭藥酒每瓶售價5,000 元相符，原告有自行產製及販售或意
    圖販售而陳列私酒之行為，至為明確。是被告以原告有產製
    及販售或意圖販售而陳列私酒之行為，併依產製私酒裁處，
    且以其第1 次違規，違法情節輕微，從輕並減輕核處5 萬元
    之罰鍰，並沒入「一條根藥酒」1 瓶，訴願決定予以維持，
    揆諸首開規定，並無不合。
  (三)菸酒管理法第5 條第2 項規定：「本法所稱產製，包括製造
    、分裝等有關行為。」並未將「產製」界定限於製造、分裝
    之行為，況僅單純分裝已屬所稱之「產製」，遑論以酒精、
    釀造酒或蒸餾酒為基酒，加入動植物性輔料、藥材、礦物或
    其他食品添加物，調製而成之再製酒類。菸酒管理法施行細
    則第3 條將再製酒類納入菸酒管理法第4 條所稱之酒類中，
    並未逾越母法之規定。又原告既有前述之違規行為，被告自
    得依法為處分，此與他人有無在其店內放置各種中藥浸泡之
    藥酒，是否應予論處，係屬二事，不能混為一談。另兩造其
    餘陳述於判決結果不生影響，無庸一一論列，併予敘明。
六、綜上所述，原告主張無可採。從而原處分及訴願決定均無違
    誤，原告仍執前詞訴請撤銷，為無理由，應予駁回。
據上論結，本件原告之訴為無理由，爰依行政訴訟法第233 條第
1 項、第98條第1 項前段，判決如主文。
中    華    民    國    97    年     7    月   24     日
                    臺北高等行政法院第三庭
                                    法  官  楊  莉  莉
上為正本係照原本作成。
本件以訴訟事件所涉及之法律見解具有原則性者為限，始得於本
判決送達後20日內向本院提出上訴狀並表明上訴理由，如已於本
判決宣示後送達前提起上訴者，應於判決送達後20日內補具上訴
理由（均按他造人數附繕本），且經最高行政法院許可後方得上
訴。
中    華    民    國    97    年     7    月   24     日
                                    書記官  林  俞  文


司法院資訊處製作；財團法人民間司法改革基金會備份。
